臺灣臺中地方法院刑事判決　　　　　　　　　　　　九十三年度重訴字第三五三號
　　公　訴　人　臺灣臺中地方法院檢察署檢察官
　　被　　　告　庚○○
　　選任辯護人　張志新律師
右列被告因殺人等案件，經檢察官提起公訴（九十三年度偵字第一一三五號），本院
判決如左：
    主  文
庚○○殺人，處有期徒刑拾年，褫奪公權捌年；又傷害人之身體，處有期徒刑柒月
。應執行有期徒刑拾年陸月，褫奪公權捌年。
    事  實
一、庚○○於民國九十二年十二月間暫居於其哥哥己○○所承租之臺中市○區○○路
    一七六之五號三樓二六室，於九十三年一月一日凌晨時間，在附近臺中市○區○○路一七六之十六號郭振崇所經營之檳榔王檳榔攤內聊天、看電視。適有楊壽山
    、乙○○、溤振凱、丁○○、丙○○五人於前日至臺中市中區大功圓ＫＴＶ店內
    喝歌、飲酒完畢，因欲取回丁○○放在上開檳榔攤店面樓上之行動電話，乃一同
    至該檳榔攤店，待取回行動電話後，五人即於當日凌晨三時多許在該檳榔攤店內
    聊天，並邀當時已在店內之庚○○一同飲酒。其間因庚○○之臉色不是很好，楊
    壽山對庚○○不滿，多次揶揄庚○○，並出言相譏，庚○○亦多次舉杯向楊壽山
    賠不是，但楊壽山仍心有不滿。後庚○○藉故要去廁所，即趁機返回其哥哥己○○之租處，叫醒已睡著之己○○，向其表示在前開檳榔攤內與楊壽山等人發生口
    角，請己○○下樓去勸解，己○○乃起身下樓，庚○○即跟隨在後，下樓後庚○○見對方人多，為免發生意外，即先至其所有牌照號碼ＮＴ─二九六八號自用小
    客車內拿取其所有之折疊刀一把，置於上衣口袋內，再回至上開檳榔攤店。當時
    約為同日凌晨四時四十分許，楊壽山等五人正欲離開，戊○○、丁○○、丙○○
    三人走至檳榔攤店面外之騎樓，楊壽山、乙○○則站在店面鐵門下方附近，己○○上前向楊壽山勸解，庚○○稍後站在己○○後方，戊○○見狀拿起某不詳物品
    作勢要打庚○○，庚○○因此心生不滿，認楊壽山欺人太甚，竟基於殺人之犯意
    ，約於同日凌晨四時四十五分許，持其所有之上開折疊刀，自後越過己○○，朝
    足以致人於死之心臟部位，猛刺楊壽山一刀，致楊壽山左側胸部上方受有銳器創
    口，創口上方有刀柄挫傷痕，創口下緣為刀鋒處，刺入左胸內後，貫穿左肺臟上
    葉，傷及左側上方心包囊，有一約三公分之銳器創口，並貫穿心包囊內之主動脈
    ，創口大小分別約一點三公分及一公分，最後傷至左心房表層但未穿透左心房壁
    ，創口大小約零點五公分，整個刺創深度約十公分，楊壽山亦因此不支倒地。此
    時在旁之乙○○即出手推庚○○之右肩及右上臂處，庚○○因欲逃離現場，見乙○○攔阻，乃另基於普通傷害之故意，向乙○○背部揮動上開折疊刀二下，致乙○○上背部及右肩部受有挫裂傷後，立即駕車逃離現場，並於逃逸途中將其所有
    供犯罪所用之折疊刀一把棄置於臺中市○○○路大排水溝內（後經警方尋找但未
    尋獲）。楊壽山經丙○○駕駛其之自用小客車，由丁○○、己○○陪同於同日凌
    晨四時五十七分許，送至中國醫藥學院附設醫院急救，後因失血性休克、肺臟及
    肺動脈銳器創、胸部銳器創等原因，於同日凌晨五時一分許，無生命徵象（即無
    自發性心跳），於同日上午七時三十分許因仍無生命徵象停止急救而不治死亡。
二、案經臺中市警察局第二分局報請及乙○○訴由臺灣臺中地方法院檢察署檢察官偵
    查起訴。
    理  由
一、訊據被告庚○○對其於右揭時地，與死者楊壽山喝酒，其間發生言語上衝突，並
    向死者楊壽山敬酒賠不是，後再請其兄長己○○下樓勸說，以及先至其所有自用
    小客車內取出折疊刀一把，再於證人己○○勸解時，持該把折疊刀刺向死者楊壽
    山，造成死者楊壽山死亡，並於逃離時揮刀造成證人乙○○受傷之事實，固於本
    院審理時供認不諱，惟矢口否認有殺人及傷害之故意，辯稱：伊下樓後沒有看到
    伊哥哥，伊怕他出事，趕快跑到伊之汽車拿出折疊刀放到口袋裡，後來伊過去，
    看到檳榔攤那裡聚集了七個人在門口，楊壽山比了一個手勢，看到戊○○拿一個
    椅子要打伊，伊拿刀子出來揮叫對方不要過來，後來四、五個人過來壓住伊，伊
    之眼鏡被揮掉，伊是為要脫困才反射性動作傷到他，但不知道刺到他什麼部位，
    另伊是有感覺到刀子劃到乙○○，但沒有傷害他之故意云云。惟查：
（一）死者楊壽山與證人乙○○、溤振凱、丁○○、丙○○等四人於九十三年一月一
      日凌晨在臺中市中區大功圓ＫＴＶ店內喝歌、飲酒完畢，返回檳榔王檳榔攤樓
      上取回證人丁○○之行動電話，該五人即於當日凌晨三時多許在該檳榔攤店內
      與被告一同飲酒，其間因死者楊壽山對被告之表情不滿，多次揶揄並出言相譏
      ，被告亦多次舉杯賠不是，後被告藉故要去廁所離去，十餘分鐘後，證人己○○至該檳榔攤店內，被告跟隨在後，當時約為同日凌晨四時四十分許，死者楊
      壽山等人正欲離開，證人戊○○、丁○○、丙○○三人走至檳榔攤店面外之騎
      樓，死者楊壽山與證人乙○○則站在店面鐵門下方附近，證人己○○上前向死
      者楊壽山勸解，被告站在證人己○○後方，約於同日凌晨四時四十五分許，持
      其所有之上開折疊刀，自後越過己○○，朝足以致人於死之心臟部位，猛刺一
      刀，死者楊壽山亦因此不支倒地之事實，分據證人乙○○、溤振凱、丁○○、
      丙○○、己○○等五人於本院九十三年五月三日審理時具結證述明確，且其五
      人之證述內容互核一致並無矛盾之處，亦與被告供述內容大致相符，復有現場
      照片七幀（見相驗卷第十六至十九頁）存卷可證，是此部分之事實，洵可認定
      。
（二）死者楊壽山遭被告猛刺一刀後，其左側胸部上方受有銳器創口，創口上方有刀
      柄挫傷痕，創口下緣為刀鋒處，刺入左胸內後，貫穿左肺臟上葉、傷及左側上
      方心包囊，有一約三公分之銳器創口，並貫穿心包囊內之主動脈，創口大小分
      別約一點三公分及一公分，最後傷至左心房表層但未穿透左心房壁，創口大小
      約零點五公分，整個刺創深度約十公分，亦因此不支倒地，後經證人丙○○駕
      駛其之自用小客車，由證人丁○○、己○○陪同於同日凌晨四時五十七分許，
      送至中國醫藥學院附設醫院急救，後因失血性休克、肺臟及肺動脈銳器創、胸
      部銳器創等原因，於同日凌晨五時一分許，無生命徵象（即無自發性心跳），
      於同日上午七時三十分許因仍無生命徵象停止急救而不治死亡等情，業經臺灣
      臺中地方法院檢察署檢察官督同法醫師相驗及解剖鑑驗屬實，並製有勘驗筆錄
      、解剖筆錄、解剖報告書、相驗屍體證明書各一份、相驗照片十張（見相驗卷
      第二十二、二十九、三十一至三十六、三十九至四十三頁）、解剖照片三十六
      幀（見偵查卷第三十九至四十三頁）在卷可稽，並有中國醫藥學院附設醫院法
      醫參考病歷摘要一份附卷足參（見相驗卷第二十一頁），則死者楊壽山受被告
      猛刺一刀而發死亡結果之事實，亦堪以認定。
（三）被告持之行兇殺人的折疊刀一把，其刀刃部分約長十一公分，為金屬材質，可
      折疊收放一節，業據被告於本院九十三年五月三日審理時供認明確，是其對人
      體具有殺傷力，此為一般人所明知之事實。被告持該把折疊刀，刺殺死者楊壽
      山胸部之要害，依前揭卷附臺灣臺中地方法院檢察署法醫師解剖報告書「解剖
      發現」欄所載（見相驗卷第三十四頁），死者楊壽山左胸部上方有一處銳處創
      口，創口上方有刀柄挫傷痕，創口下緣為刀鋒處，刺創深度深達十公分，而會
      在死者楊壽山胸部留下刀柄挫傷痕，可見被告刺向死者楊壽山一刀，其力道之
      大，且該刺創深度深達十公分，亦足見被告用力之猛。又死者楊壽山所受之創
      傷走向，以死者楊壽山之方位而言，係由前往後、由上往下、由左往右等情，
      亦載明於上開「解剖發現」欄內，是可見被告係以右手高舉該折疊刀，一刀刺
      向死者楊壽山之胸部，深及死者楊壽山之心臟及肺臟等人體重要器官，是其殺
      意甚堅，有置死者楊壽山於死地之犯意，足可認定。
（四）被告雖辯稱：對方有四、五個人過來壓住伊，伊才拿刀出來要嚇嚇他們，楊壽
      山有勒住伊之脖子，伊是為要脫困才反射性動作傷到他，但不知道刺到他什麼
      部位云云。然證人乙○○於本院九十三年五月三日審理時具結證稱：「（己○○陪庚○○下來發生何事？）己○○下來要圓場，己○○走在前面，他去向楊
      壽山說大家都有認識，沒有必要這樣子，楊壽山回說的內容我不記得了。後來
      楊壽山和己○○說話說到一半，庚○○就閃過他哥哥朝楊壽山的胸口揮手，當
      時我不知道他有拿刀，我以為他是揮拳打楊壽山，他揮過去，我就推庚○○的
      右肩和右上臂的位置，有推開他，他哥哥就擋在我前面，我又將他哥哥推開，
      但是庚○○已經離開了。」、「（庚○○要離開的時候，有無看到他手上持何
      東西？）有看到他手上有拿東西，但是當時不知道是什麼東西。長度不長，也
      不知道是什麼材質。」、「（當己○○和楊壽山談話的時候，庚○○作何事？
      ）站在他哥哥後面，沒有說話。」等語。證人丁○○於本院同日審理時亦具結
      證稱：「（何時才知道楊壽山被刺傷？）聽到後面有爭吵聲，我轉過頭去看，
      看到楊壽山倒地，就馬上幫忙要救他，要看傷口在哪裡。誰出聲我不知道。庚○○他就跑出去了，我不知道他跑到哪裡去。」、「（有無看到庚○○被其他
      人毆打的狀況？）沒有。」等語。證人丙○○於本院同日審理時具結證稱：「
      （為何己○○會下樓？）我不清楚，當時我們一群人要走了，在門邊，他哥哥
      在那邊類似打圓場，那時候我沒有看到對誰打圓場，我那時已經站在門口了，
      過一會兒，我聽到聲音，就看到楊壽山倒下去了。」、「（楊壽山被刺傷的過
      程有無看到？）沒有，聽到聲音的時候，就看到楊壽山倒下去了。」、「（轉
      過去的時候，除了看到楊壽山倒下去之外，尚有無看到什麼情況？）我看到場
      面一團亂，推來推去，過沒有一會兒，我看到庚○○跑出去。」、「（有無看
      到庚○○被打？）沒有。」、「（看到庚○○從地上爬起來跑出去？）沒有，
      直接從我身邊跑出去，沒有人阻攔他跑出去。」等語。證人乙○○、丁○○、
      丙○○三人之證詞內容，互核一致並無齟齬之處，當可採信，可知在當時被告
      並未遭死者楊壽山及證人乙○○、戊○○、丁○○、丙○○等人圍住或壓住。
      而被告對上開證人之證詞亦陳稱：「我有看到楊壽山比手勢，戊○○要偷襲我
      ，我的臉是向楊壽山，我就刺他一刀，我哥哥站在我們兩個人的中間，我是揮
      手越過我哥哥的肩膀，我的人並沒有越過我哥哥。」（見本院卷第一二０頁）
      、「我刺楊壽山要跑出去的時候，有覺得被人壓住我的臉。」（見本院卷第一
      三二頁）等語，可知被告亦自陳，在持刀刺殺死者之前，係站在其兄長己○○
      之後方，可見其兄長己○○已出面圓場，被告當時並未遭對方圍住，則被告上
      開辯解，不足採信。另證人己○○雖證稱：「〔到達（檳榔攤）那裡的時候，
      如何打圓場？〕我到的時候，他們剛好到門口，我問是什麼事情，如果沒有什
      麼事情，不要吵到別人，我們談完沒什麼事情，我和丁○○要進去繼續喝酒，
      當時楊壽山有一點醉意，看起來沒有什麼表情。」、「（這段期間，看到何情
      形？）談完，走進去，一下子，乙○○、戊○○他們衝出去，我被丁○○撞到
      ，我轉頭過去看，看到戊○○和乙○○在拉扯，當時庚○○被壓著，我和一位
      人拉開他們，但是沒有注意到是誰，我沒有注意到是否有人拿東西要打庚○○
      ，是有人喊有人受傷，我們才知道楊壽山受傷，但是是誰喊的我不知道。」、
      「（你弟弟拿刀刺傷楊壽山，有無看到？）沒有，因為我面對楊壽山他們，我
      不知道。」云云，其內容顯與上述三位證人之證詞相悖離，且被告亦供承：「
      我記得我是越過我哥哥的肩膀過去，我是看到楊壽山比手勢，我才轉頭過去看
      到戊○○拿椅子。」等語，是以證人己○○證稱未見及被告持刀刺殺之過程，
      顯然是基於兄弟情誼而為之迴護之詞，不足採信。
（五）證人乙○○雖於本院九十三年五月三日審理時，先證稱：「（在庚○○刺楊壽
      山之前，你們在場的人有無作勢拿椅子要打庚○○？）沒有。」、「（當時你
      們五個人有無拿椅子作勢要打被告？）沒有。」云云，但其後經辯護人詰問後
      又改稱：「（為何被告說你們有人拿椅子要打他？）我不知道有沒有，當時我
      在講電話，被告還沒有下樓之前，我在門口講電話，被告和他哥哥下來和楊壽
      山講話，我才過去，戊○○他們三個人沒有靠過來。」等語，是以對於被告所
      辯稱：戊○○有持椅子作勢要打伊等語，其係並未看見而未注意到，而非全然
      否認。又證人丁○○於本院同日審理時證稱：「（有無人作勢要打庚○○？）
      我不知道。我走在最前面，所以沒有看到。我知道他們看到庚○○他們走下來
      ，戊○○有拿類似掃把的東西拿在手上，他說他拿在手上，事情就發生了。」
      等語，而證人戊○○雖否認此事，陳稱：伊當時已經站在外面了，所以不可能
      拿椅子或掃把作勢打他云云。但證人丁○○之證詞即與被告上開辯解大致相同
      ，其二人雖對於證人戊○○手中所持之物究為椅子或類似掃把之物，陳述有所
      不同，致本院難以認定證人戊○○手中所持之物為何，但證人戊○○確有作勢
      要毆打被告此重要之點，則其二人供述相同。本院審酌死者楊壽山於飲酒之際
      有用言語譏諷被告，被告當場即有敬酒賠不是，並無不悅之表情，被告亦無任
      何對死者楊壽山不滿的言語等情，此經證人乙○○、戊○○、丁○○、丙○○
      於本院審理時證述無訛，而被告在證人己○○住處，亦無向其表示很不滿的情
      緒或說要去教訓死者楊壽山，只有要求其下去打圓場一節，亦經證人己○○證
      述明確，是以被告在下樓之前並無任何對死者楊壽山不滿之言語或表情出現，
      且要求其兄長己○○下樓排解緩頰，尚難認其在此之前有何殺人之動機，其當
      係見在場之人在其請兄長出面時仍作勢要毆打，始一時氣憤而產生殺人之故意
      ，是以本院斟酌上情，認定證人戊○○當有作勢要毆打被告之行為，而此亦為
      被告殺人犯意之產生時點，故公訴人於起訴書認定被告自其自用小客車取出折
      疊刀返回現場時即有殺人之故意，其所認定之故意產生時點，尚有誤會，併予
      指明。另須特別說明者，證人戊○○雖有作勢欲毆打被告，但證人戊○○是否
      是真要傷害被告或僅係嚇嚇被告，因結果行為並未出現，故無從得知，是以是
      否有侵害存在或侵害業已開始，顯有疑問。又縱可認此屬於現在不法侵害，但
      此不法侵害之行為人為證人戊○○，並非死者楊壽山，被告行使防衛權之對象
      並非證人戊○○卻為死者楊壽山，被告對第三人實施，顯然不符實施正當防衛
      之要件，再退而言之，縱認證人戊○○係受死者楊壽山暗示授意而欲作勢毆打
      被告，但防衛行為須為客觀而必要，當時直接之侵害應為證人戊○○之毆打行
      為，被告要排除此項侵害之最有效而必要之方式，亦應係針對證人戊○○之行
      為為排除，因其刺擊死者楊壽山，仍無法避免證人戊○○馬上會進行之攻擊行
      為，故其刺擊死者楊壽山之行為即非屬客觀而必要，仍非符合正當防衛之規範
      ，故被告之行為即與正當防衛之要件不符。又辯護人為被告辯護稱：被告當時
      有飲酒，可能有精神耗弱之情形云云，然本院審究被告對其於案發當時之經過
      均能詳細說明，且對自己之行為均能充分辯解，是縱其雖有飲酒，但對其之外
      在事務之理解程度並未因此減輕，則其上開辯解，實難採信。
（六）死者楊壽山倒地後，在旁之證人乙○○即出手推被告之右肩及右上臂處，被告
      因欲逃離現場，見證人乙○○攔阻，再向證人乙○○背部揮動上開折疊刀二下
      ，致證人乙○○上背部及右肩部受有挫裂傷後，立即駕車逃離現場等情，據被
      告乙○○於本院九十三年五月三日審理時具結證稱：「（背部是何時發現有刺
      痛？）庚○○開車離開檳榔攤之後，我才發現背部有點刺痛，在那之前有看到
      楊壽山整個人往側邊倒下來，有碰的一聲，當時楊壽山在檳榔攤的門口，我在
      門外，我應該是在推他的時候，被刺的，他是用右手，推開他的時候沒有推結
      實，有點滑掉，我身體往前傾，我回想可能是那個時候被他刺了一下。」、「
      （推開為何背部會被刺傷？）我推開的時候沒有很結實，有滑掉，我回想只有
      那個時候和他最接近，其他的時間都有距離。」等語；證人戊○○於本院同日
      審理時證稱：「（何時知道發生事情？）我聽到乙○○大聲的罵髒話，我才回
      頭看，看到庚○○右手拿刀子刺了乙○○右臂後處兩下。我是看到他有揮刀兩
      次，我就衝向庚○○，想要抓住他，但是沒有抓住，因為我衝過去的時候，他
      正要逃離現場，我就撞到他哥哥。我起身之後就看到庚○○已經上了他的車子
      開走了。」等語，證人二人之證詞相互符合，而被告對其確有持刀傷害證人乙○○此事，亦不否認，是以證人二人之證詞，應可採信。而由上開證人二人之
      證詞可知，被告確有明顯持刀劃傷證人乙○○之行為，並非忙亂之中過失所造
      成，而被告持刀刺殺死者楊壽山，其為迅速逃離現場，故對於攔阻其離去之證
      人乙○○有傷害之行為，亦符合經驗法則。此外，證人乙○○上背部及右肩部
      受有挫裂傷之事實，亦有澄清綜合醫院診斷證明書一份存卷可證，故被告之傷
      害犯行，洵可認定。
    綜上所述，被告前揭辯詞，顯係事後卸責之詞，不足採信，本案事證明確，被告
    殺人及傷害之犯行，洵堪認定。
二、核被告殺害死者楊壽山之行為，係犯刑法第二百七十一條第一項之殺人罪，被告
    傷害證人乙○○之行為，係犯刑法第二百七十七條第一項之傷害罪。被告所犯上
    開二罪，犯意各別，罪名不同，應予分論併罰。爰審酌被告殺害死者楊壽山，罔
    顧人命，嚴重危害社會之安全，使死者楊壽山家庭殘破，家屬心中受有不可抹滅
    之傷害，犯後復否認犯行，迄今仍未與死者楊壽山之家屬及證人乙○○和解，被
    告惡性非輕，惟念及本案之緣起係因其於事前受死者楊壽山之譏諷挑釁，經其敬
    酒陪罪後，並請其兄長下樓排解，證人戊○○仍作勢欲打被告，被告因此始生殺
    人犯意，死者楊壽山本身亦有可責之處，且被告並無前科，係初犯，此有臺灣高
    等法院被告全國前案紀錄表附卷足憑，公訴人於蒞庭時雖具體求刑量處被告無期
    徒刑，惟此係因見及被告犯後態度不佳，但未慮及上開被告亦有可原之處，因此
    本院認其求刑過重等一切情狀，分別量處如主文所示之刑，本院並認其所犯殺人
    罪之性質，認有褫奪公權之必要，爰依刑法第三十七條第二項之規定，宣告褫奪
    公權八年，並合併定其應執行刑。又被告所有之折疊刀一把，雖係被告持之犯本
    案殺人、傷害罪所用之兇器，惟未據扣案，且形體不明，為免日後執行困難，爰
    不予宣告沒收，附此敘明。
據上論斷，應依刑事訴訟法第二百九十九條第一項前段，刑法第二百七十一條第一項
、第二百七十七條第一項、第五十一條第五款、第三十七條第二項，罰金罰鍰提高標
準條例第一條前段，判決如主文。
本案經檢察官甲○○到庭執行職務
中      華      民      國      九十三      年      五    月    十七    日
                                臺灣臺中地方法院刑事第十四庭
                                審判長法  官  楊真明
                                      法  官  林學晴
                                      法  官  陳  葳
右正本證明與原本無異。
如不服本判決，應於送達後十日內向本院提出上訴狀（須附繕本），上訴於臺灣高等
法院臺中分院。
                                      書記官
中      華      民      國      九十三      年      五    月    十七    日
附錄本判決論罪科刑法條
中華民國刑法第二百七十一條第一項：
  殺人者，處死刑、無期徒刑或十年以上有期徒刑。
中華民國刑法第二百七十七條
  傷害人之身體或健康者，處三年以下有期徒刑、拘役或一千元以下罰金。
